【裁判字號】    88,上,230
【裁判日期】    890321
【裁判案由】    返還無權占有土地
【裁判全文】
臺灣高等法院臺南分院民事判決  八十八年度上字第二三○號  Ｊ
      上  訴  人  壬  ○  ○
      訴訟代理人  蔡  碧  仲  律師
                  汪  玉  蓮  律師
                  吳  碧  娟  律師
      被上訴人    甲  ○  ○  .
                  丙  ○  ○  .
                              .
                  乙  ○  ○  .
                              .
                  己  ○  ○  .
                  庚  ○  ○  住台北縣板橋市○○街七一巷八弄四號
                  戊  ○  ○  .
                  丁  ○  ○  住台北縣板橋市○○路一三七巷十一號之二
      共      同
      訴訟代理人  辛  ○  ○  住台北市○○區○○路一段九之二號十二樓
右當事人間請求返還無權占有土地事件，上訴人對於中華民國八十八年四月三十日臺
灣雲林地方法院第一審判決（八十七年度訴字第五四○號）提起上訴，本院判決如左
：
      主      文
上訴駁回。
第二審訴訟費用由上訴人負擔。
      事      實
甲、上訴人方面：
一、聲明：求為判決：（一）原判決廢棄。（二）右廢棄部分被上訴人在第一審之訴
    及假執行之聲請均駁回。（三）訴訟費用由被上訴人負擔。
二、陳述：除與原判決記載相同者，予以引用外，補稱：
（一）原判決以上訴人前於民國八十年九月六日提出「私有基地買賣預約書」，訴請
      本件被上訴人甲○○、丙○○、李太進、己○○、戊○○、丁○○、庚○○及
      訴外人李顯章，將坐落雲林縣林內鄉○○○段一七九地號土地所有權應有部分
      四十分之六移轉登記予上訴人之民事事件，業經最高法院以上訴人本於該「私
      有基地買賣預約書」得主張之所有權移轉登記請求權，已罹於消滅時效為由，
      而於八十二年六月四日以八十二年度台上字第一二九一號，判決上訴人壬○○
      敗訴確定在案，且上訴人提出之「私有基地買賣預約書」內容載明：「土地標
      示：林內鄉○○○段一七九之內南方部約貳分為買賣」，足見該「私有基地買
      賣預約書」之買賣標的係雲林縣內鄉○○○段一七九地號土地，並非系爭土地
      ，而認上訴人抗辯上訴人之父鄭文生曾向前手購買系爭土地一節，洵不足採。
      上訴人並無權源，自應將如原判決附圖ＡＢＣＤ所示之建物拆除。
（二）惟按解釋私人之契約應通觀全文，並斟酌立約當時之情形，以期不失立約人之
      買意（最高法院十八年上字第一七二七號判例參照）；查：
（１）系爭土地係上訴人之父鄭文生等人，於五十一年二月八日以新台幣（下同）二
      十萬元，向訴外人李憲章、李長水、李焜鎮、李焜銓等四人買受其中二分土地
      而來；依系爭買賣契約書所載：一七九號之內南方約二分之土地者，依地籍圖
      所示，即係系爭一八三號土地（按一八三號土地於七十三年分割為一八三號，
      及系爭一八三－四號土地），此有地籍圖及土地登記簿謄本可參。
（２）又系爭契約書內容亦載明：訴外人葉秋連之房屋所填基地之地價，由買主先交
      一半等語。而訴外人葉秋連之房屋實際所在位置，即係坐落於系爭一八三－四
      地號土地之上，此經  鈞院勘驗結果，系爭一八三－四西側，確另有葉秋連所
      有三棟磚造平房坐落於一八三－四地號無誤；益證系爭買賣標的所稱：一七九
      地號南方之土地，即係系爭一八三－四號土地無誤，否則買主何以須負擔葉秋
      連所填基地之地價？
（３）原審未審酌契約之真意，驟認買賣標的乃一七九地號土地，顯有違誤。
（三）另上訴人請求訴外人李憲章之土地所有權移轉登記請求權，雖已超過十五年時
      效，惟上訴人占有系爭土地有正當權源，並非無權占有，上訴人因時效消滅者
      ，僅係喪失權利之請求權，至於權利之本身並不喪失。
（四）再建築系爭建物時，上訴人僅十九歲，系爭建物係上訴人之父鄭文生所出資，
      所有權人並非上訴人，上訴人對系爭建物無處分權，原審不察，驟認上訴人應
      負拆除義務，顯有未當。
（五）被上訴人雖否認系爭買賣契約書之真正：惟查系爭「私有基地賣買預約書」並
      非偽造。雖「預約書」上買主姓名雖載為李「顯」章等四人，惟其上之印文則
      係李「憲」章所蓋印章，足見系爭「私有基地賣買預約書」之出賣人應係李憲
      章等人。所載李「顯」章者，核係筆誤。蓋：
（１）於原審第四十四頁上訴人庭呈之私有基地買賣預約書原本，法官當庭核對與影
      本無異，當庭提示予被上訴人訴訟代理人辨認後發還上訴人，被上訴人訴訟代
      理人則當庭表示，對於上訴人提出之證據無意見等語。
（２）且鈞院另案八十一年度上字第二二一號審理時，亦已查明鄭文生等四人確曾於
      五十一年二月八日就系爭土地與被上訴人李憲章訂立買賣契約等情，此有「私
      有基地買買約書」影本，附卷可稽（置於原審卷第七頁），並為被上訴人李憲
      章所是認。李憲章既已自認此事實，上訴人即不負舉證責任。
（六）復查證人鄭文慶於原審法院八十年訴字第二四七號審理時證稱：我和鄭文生、
      鄭朝謀、鄭文欽等四人買一七九和一八四相連的部分兩分地，我們四人所買的
      地約定比例相同，即每人五厘等語明確（一審卷八十七頁反面），而實際上，
      一七九號土地和一八四號土地相連的部份，即為系爭之一八三、一八三之四號
      土地。
三、證據：除援用第一審所提證據外，補提鄭文生繼承系統表、戶籍謄本、地籍圖謄
    本、照片、民事判決本等件為證，並聲請履勘現場。
乙、被上訴人方面：
一、聲明：求為判決如主文所示。
二、陳述：除與原判決記載相同者，予以引用外，補稱：
（一）謹按上訴人所舉證人莊永三所作之證言，顯不實在，雖陳述有建築房屋之事，
      與本件上訴人佔用被上訴人所有土地並無關係，申言之，該證人所證言不足以
      證明上訴人有權利使用被上訴人之土地，況且其建屋迄今已數十年，而證人之
      年齡當時還是僅不滿二十歲之人，豈能承攬建築工程為上訴人建屋，顯然偽證
      ，不足採信。
（二）至於上訴人所提兩造上一代之買賣土地契約，業經  鈞院以八十一年度上字第
      二二一號民事判決（原審案號：八十年度訴字第二四七號民事判決），認定兩
      造間之買賣關係不能證明為存在，自有拘束兩造間之既判力。且該買賣契約已
      超過三十七年之久，上訴人權利已罹民法第一百二十五條所定十五年之時效。
      即其請求權已消滅，原告不能承認其權利存在。況其請求權業經鈞院八十一年
      上字第二二一號確定判決否認其權利存在，兩造應受該判決之拘束，上訴人對
      該買賣契約之真正，應負舉證責任，在無證據證明以前，不能採信；更且土地
      權利有登記制度，在未依法為移轉登記前，其亦無權使用系爭土地。
（三）上訴人於八十八年十二月二十一日更正狀及準備狀所稱各節均屬捏造之事實，
      蓋上訴人對於系爭土地之地號一再改正，所更正者前後相矛盾，此事實業已由
      原審法院會同地政事務所會勘結果，予以認定者，上訴人徒以空言主張，豈能
      推翻原判決及地政事務所之勘測。
（四）上訴人所提出契約書出賣人李憲章竟然書為李顯章，顯為偽造文書，雖上訴人
      主張為筆誤，但並無證據以實其說，按照常理判斷，並無任由錯誤之契約存在
      ，而不予當場更正者，此圖章又如何證明係被上訴人之叔李憲章所有，此項有
      利於上訴人之證據，上訴人有舉證責任，否則，即不得為有利於上訴人之判斷
      。
（五）上訴人之請求權既已消滅，即為無權占有，否則，時效利益豈非等於虛設，上
      訴人並無權利之可言，其為無權占有，原判決並無不合。
三、證據：援用第一審所提證據。
丙、本院依職權調閱台灣雲林地方法院八十年度訴字第二四七號所有權移轉登記等事
    件歷審卷、八十三年度訴字第三四六號確認地上權存在民事事件歷審卷，及依上
    訴人聲請，會同雲林縣縣斗六地政事務所履勘現場。
      理      由
一、本件被上訴人起訴主張坐落雲林縣林內鄉○○○段一八三之四地號，面積六一一
    平方公尺土地，係被上訴人甲○○、丙○○、李太進、己○○、戊○○、丁○○
    、庚○○、及訴外人癸○○等人共有，上訴人壬○○無正當權源，占有如原判決
    附圖所示Ａ、Ｂ、Ｃ、Ｄ部分土地，興建建物使用，為此本於物上請求權，提起
    本訴，請求上訴人應將系爭建物拆除，將土地返還被上訴人及共有人癸○○等語
    。上訴人則以伊占用之系爭土地係上訴人之父鄭文生等人，於五十一年二月八日
    以二十萬元，向訴外人李憲章、李長水、李焜鎮、李焜銓等四人買受其中二分土
    地而占用，雖上訴人之土地移轉登記之請求權，已逾十五年時效，惟上訴人占有
    系爭土地既本於買賣契約，自有正當權源，並非無權占有。縱若不然，上訴人自
    五十一年二月八日起在系爭土地上建屋居住迄今，和平繼續占有系爭土地達二十
    年以上，已因時效取得系爭土地之地上權，更且系爭建物，係上訴人之父鄭文生
    所出資建造，所有權人並非上訴人，上訴人對系爭建物無處分權，被上訴人請求
    上訴人一人拆除者，即屬無據等語，資為抗辯。
二、上訴人主張坐落雲林縣林內鄉○○○段一八三之四地號土地，係被上訴人甲○○
    、丙○○、李太進、己○○、戊○○、丁○○、庚○○、及訴外人癸○○等人共
    有，上訴人壬○○無正當權源，占有如原判決附圖所示Ａ部分、面積五三平方公
    尺、Ｂ部分、面積十八平方公尺、Ｃ部分、面積十一平方公尺、Ｄ部分、面積十
    二平方公尺建造建物之事實，此有系爭土地登記簿謄本附於原審八十七年度六簡
    字第一五六號卷第九十六頁可按，並經原審於八十七年十二月十四日會同雲林縣
    斗六地政事務所派員勘測現場，製有勘驗筆錄及略圖、及土地複丈結果圖說在卷
    可稽（原審八十七年度訴字第五四○號卷第二十六頁至第二十八頁、第三十四頁
    ），堪信為真實。
三、上訴人雖抗辯伊父親鄭文生曾向被上訴人之前手李憲章、李長水、李坤鎮、李坤
    傳四人購買系爭土地中之二分地，雖未辦理所有權移轉登記，但上訴人係基於該
    買賣關係而占有系爭土地，並非無權占有云云；然查：
（一）上訴人抗辯其本於買賣契約而占有使用系爭土地者，無非以提出「私有基地買
      賣預約書」一紙（原審八十七年度六簡字第一五六號卷第八十九頁）為其論據
      ，惟為被上訴人否認，依民事訴訟法第三百五十七條前段規定，就該「私有基
      地買賣預約書」私文書之真正，自應由上訴人負舉證之責。
（二）按民事訴訟法第四百條第一項規定確定判決之既判力，惟於判決主文所判斷之
      訴訟標的，始可發生。若訴訟標的以外之事項，縱令與為訴訟標的之法律關係
      有影響，因而於判決理由中對之有所判斷，除同條第二項所定情形外，尚不能
      因該判決已經確定而認此項判斷有既判力（最高法院七十三年台上字第三二九
      二號判例參照）；本件上訴人前於八十年九月六日，以系爭「私有基地買賣預
      約書」為證，向原審法院起訴請求訴外人李憲章與本件被上訴人甲○○、丙○
      ○、己○○、庚○○、戊○○、丁○○等人間，就坐落雲林縣林內鄉○○○段
      一七九地號土地，所有權應有部分四十分之六之移轉登記應予塗銷，訴外人李
      憲章並應將該所有權移轉登記予上訴人，嗣經原審法院以八十年度訴第二四七
      號受理後，迭經一、二、三審法院審理，而由終審法院以訴外人李憲章對於系
      爭「私有基地買賣預約書」之真正雖不爭執，然上訴人之移轉請求權已因時效
      消滅，及被上訴人甲○○、丙○○、己○○、庚○○、戊○○、丁○○等人並
      無詐害行為為由，駁回上訴人之訴確定者，此有本院依職權調取原審法院八十
      年度訴第二四七號民事件歷審卷（含本院八十一年度上字第二二一號、最高法
      院八十二年度台上字第一二九一號卷）在卷可參；是則系爭「私有基地買賣預
      約書」雖因訴外人李憲章對於系爭「私有基地買賣預約書」之真正，於另案審
      理中不爭執，而於確定判決之理由中，認定為真正者，惟其既非該確定判決之
      訴訟標的，揆諸前開說明，不因確定判決而生拘束訴訟雙方之既判力，被上訴
      人主張其仍得爭執契約之真正者，並無不合。
（三）再上訴人提出之系爭「私有基地買賣預約書」明載：「土地標示：林內鄉○○
      ○段一七九之內南方部約貳分為買賣」，此有該預約書在卷可參，即上訴人另
      案於原審法院八十年度訴第二四七號，訴請訴外人李憲章移轉所有權之民事訴
      訟中，亦係請求訴外人李憲章應就坐落雲林縣林內鄉○○○段一七九地號土地
      ，所有權應有部分四十分之六移轉登記予上訴人者，已如前述，益見上訴人提
      出之系爭「私有基地買賣預約書」之買賣標的，確係雲林縣林內鄉○○○段一
      七九地號土地，而非系爭一八三之四號土地者甚明。
（四）上訴人雖另抗辯：一八三之四號土地位於一七九號土地之南側，系爭「預約書
      」所載：林內鄉○○○段一七九之內南方部約貳分者，即係指系爭一八三之四
      號土地，且系爭「私有基地買賣預約書」內容併載：「葉秋連之房屋所填基地
      之地價，由買主先交一半」，經鑑測結果，訴外人葉秋連所有房屋確有部分坐
      落系爭一八三之四號土地，足見系爭「私有基地買賣預約書」之買賣標的係指
      系爭一八三號土地云云，然系爭「私有基地買賣預約書」就買賣標的已明確載
      明為一七九號土地內之南方部分土地，自不得另行曲解為一七九號土地以外之
      南方土地，且系爭「私有基地買賣預約書」雖另約定訴外人葉秋連之房屋所填
      基地之地價，由買主先交一半，惟既未特別註別訴外人葉秋連之房屋是否即坐
      落於雙方買賣之土地上，亦難據此否定系爭「私有基地買賣預約書」之買賣標
      的為一七九號土地之事實。
  綜上所述，依上訴人提出之「私有基地買賣預約書」所載內容，乃係就一七九號土
  地為買賣，與被上訴人共有之系爭一八三之四號土地無關，不論上訴人提出之「私
  有基地買賣預約書」是否為真正，亦不論上訴人之父鄭文生是否確向訴外人李憲章
  購買雲林縣林內鄉○○○段一七九地號土地，既與被上訴人共有之系爭一八三之四
  號土地無關，上訴人自無法本於該不相關之買賣契約，而取得占有使用非屬買賣標
  的之系爭一八三之四號土地權利，上訴人之抗辯，自為無理由。
四、上訴人再抗辯：伊自五十一年二月八日起在系爭土地上建屋居住迄今，和平繼續
    占有系爭土地達二十年以上，已時效取得地上權云云，然查：上訴人前於八十三
    年八月三十日以系爭土地共有人甲○○、丙○○、李太進、己○○、戊○○、丁
    ○○、庚○○及癸○○為被告，向原審法院訴請確認上訴人壬○○就系爭土地有
    地上權存在，經原審法院以八十三年度訴字第三四六號受理後，迭經歷審法院審
    理，而由終審法院以上訴人壬○○占有系爭土地之初，係本於前開私有基地買賣
    契約關係，以取得系爭土地所有權之意思，而非取得系爭土地地上權之意思為由
    ，判決上訴人壬○○敗訴確定者，此亦有本院依職權調取上開案卷歷審卷（含本
    院八十四年度上字第六九號卷）在卷可稽，是則上訴人訴請確認地上權存在之訴
    ，既經法院確定判決其地上權不存在者，即有拘束訴訟當事人之既判力存在，訴
    訟當事人不得再為相反之主張，乃上訴人猶執詞，抗辯其已因時效取得系爭土地
    之地上權云云，亦無足採。
五、上訴人復抗辯系爭建物，係上訴人之父鄭文生所出資建造，上訴人並非所有權人
    ，對系爭建物無處分權云云；然查：證人莊永三於上訴人另案訴請訴外人李憲章
    移轉所有權登記等事件，經原審法院於八十年十月十一日勘驗現場時，到場結證
    稱：我及其他工人受僱於壬○○，來此地欲豎立水泥板牆，才做不久，己○○之
    母賴尼等出聲喝止，不許我們動工圍牆等語明確，上訴人則於現場對於證人之證
    詞陳稱：沒意見等語，此有勘驗筆錄附於原審法院八十年度訴字第二四七號卷第
    八十六、八十七頁可按；證人莊永三於本件訴訟中，原審法院八十八年二月四日
    行言詞辯論期日時，再次到場結證稱：以前壬○○的房子是我蓋的，就是系爭建
    物，約於五十一、二年間蓋的，當時我才約二十一、二歲而已，當時蓋的是竹造
    的平房，是壬○○本人請我蓋的，當場蓋的竹造房子現場尚有存在，有三間等語
    明確，上訴人對於證人莊永三之上開證詞，亦當場陳稱：所言皆是事實等語者，
    此亦有上開言詞辯論筆錄在卷可按（原審八十七年度訴字第五四○號卷第四十三
    頁），是則雖證人莊永三證稱：其所建造之房屋為竹造者，與本件原審法院囑託
    雲林縣斗六地政事務繪製之複丈結果圖說，所載建物構造為磚造者略有不同，然
    系爭上訴人所有之建物之四壁雖為磚造，惟其屋預部分，則係竹造石瓦者，此有
    上訴人提出系爭建物照片十二幀附於本院卷可參，益見證人證述之竹造建物者，
    僅係表達用語不同而已，系爭建物確係其所建者，應堪採信。系爭建物均係上訴
    人委由他人者，迭經證人莊永三結證在卷，且為上訴人於另案審理及於本件訴訟
    中，原審審理時所是認，已如前述，自為系爭建物之原始取得人，對於系爭建物
    即有處分權，乃上訴人於提起上訴後，並未提出實證，空言上訴人於五十一、二
    年間僅為十九歲而已，遽認系爭建物係上訴人之父鄭文生出資建造云云，與證人
    及其於原審及另案審理時之陳述事實不符，核係事後飾卸之詞，上訴人抗辯系爭
    建物係其父鄭文生出資興建，伊無處分權云云，亦無足採。
六、按所有人對於無權占有或侵奪其所有物者，得請求返還之；又共有人對於第三人
    得就共有物之全部為本於所有權之請求，但回復共有物之請求僅得為共有人全體
    之利益為之，民法第七百六十七條前段、第八百二十一條分別定有明文。上訴人
    無正當權源，無權占有如原判決附圖所示Ａ、Ｂ、Ｃ、Ｄ部分土地，興建建物者
    ，已如前述，則被上訴人甲○○、丙○○、李太進、己○○、戊○○、丁○○、
    庚○○本於所有權之作用，請求上訴人拆除建物，將系爭占用之土地，返還被上
    訴人及共有人癸○○者，於法有據，應予准許；原審據以判決上訴人拆屋還地，
    並依兩造之聲請，命供擔保後，准予假執行及免為假執行者，於法並無不合，上
    訴意旨指摘原判決不當，求予廢棄改判，為無理由，應予駁回其上訴。
七、本件事證已臻明確，兩造其餘攻擊防禦方法之陳述，與判決結果並無影響，爰不
    一一論述，併此敘明。
八、據上論結，本件上訴為無理由，依民事訴訟法第四百四十九條第一項、第七十八
    條，判決如主文。
中      華      民      國    八十九    年      三      月    二十一    日
                                    臺灣高等法院臺南分院民事第二庭
~B1審判長法官  吳    火    川
~B2      法官  吳    志    誠
~B3      法官  李    文    賢
右為正本係照原本作成。
如對本判決上訴，須於判決送達後二十日內向本院提出上訴狀，其未表明上訴理由者
，應於上訴後二十日內向本院提出上訴理由書。
中      華      民      國    八十九    年      三      月    二十三    日
~B法院書記官  劉    清    洪


司法院資訊處製作；財團法人民間司法改革基金會備份。
